【裁判字號】    95,判,1130
【裁判日期】    950720
【裁判案由】    有關規費事務
【裁判全文】
最  高  行  政  法  院  判  決
                                     95年度判字第01130號
上  訴  人  新燕實業股份有限公司
代  表  人  乙○○
被 上訴 人  臺北縣三重地政事務所
代  表  人  甲○○
上列當事人間因有關規費事務事件，上訴人對於中華民國94年2
月17日臺北高等行政法院92年度訴字第5594號判決，提起上訴，
本院判決如下：
    主  文
上訴駁回。
上訴審訴訟費用由上訴人負擔。
    理  由
一、上訴人於民國87年12月21日申辦三重市○○○○段994地號
    等及中興小段185地號等土地之所有權移轉登記，經被上訴
    人依行為時土地登記規費及其罰鍰計徵補充規定（下稱補充
    規定）第3點，按土地公告現值0.1%計徵新臺幣（下同）2,4
    63,312元登記規費（下稱系爭登記費），經上訴人完納並於
    當日辦竣土地移轉登記在案。嗣上訴人於92年3月14日，以
    登記費應按申報地價核算為由，請求被上訴人退還系爭登記
    費與依申報地價計收之登記費差額共計2,010,177元，案經
    被上訴人以：內政部明定土地所有權移轉登記自89年6月13
    日起，始改以「申報地價」為登記費核計標準，基於法律不
    溯既往原則，登記費應不予退還。上訴人不服，提起訴願，
    遭決定駁回，提起行政訴訟，請求（一）撤銷原處分及訴願
    決定。（二）被上訴人應作成依上訴人買賣時86年度申報地
    價計徵土地登記規費，並將超收之規費發還予上訴人之處分
    。經原審判決駁回。
二、上訴人主張：依土地法第76條規定，聲請為土地權利變更登
    記，應由權利人按申報地價或權利價值0.1%繳納登記費。復
    依規費法第18條規定，繳費義務人有溢繳或誤繳規費之情事
    者，得於繳費之日起5年內，提出具體證明，向徵收機關申
    請退還。準此，上訴人於87年12月21日申辦土地移轉登記，
    依法應以「申報地價」核計土地登記費，然被上訴人卻以內
    政部86年5月29日臺內地字第8675769號函為據，以「土地權
    利變更之日當期公告現值」為計算，致上訴人溢繳登記規費
    ，上訴人依法自得請求退還，原審判決顯然違背法令，請廢
    棄原審判決，撤銷原處分及訴願決定。
三、被上訴人則以：行政法規之適用應以行為時為準，上訴人係
    於87年12月21日申請土地移轉登記並繳納系爭登記費，依法
    應適用當時內政部81年5月21日臺（81）內地字第8173943號
    函訂頒之補充規定及86年9月11日臺（86）內地字第8608691
    號函第3點第3款之修正規定，按土地權利變更之日當期公告
    現值為登記費之計算，日後法規即便有所變更，亦與本案無
    涉。況如上訴人對系爭登記費之行政處分不服，應提起撤銷
    訴訟，併為給付之訴之請求，然上訴人既未對該計徵系爭登
    記費之行政處分有所爭執，即不得於事後提起給付之訴，並
    應受該已確定之行政處分所拘束，是上訴人缺乏權利保護必
    要等語，資為抗辯。
四、原審斟酌全辯論意旨及調查證據結果，以：（一）上訴人於
    辦峻土地移轉登記後，未依土地登記規則第51條第1項，於
    登記費繳交後3個月內對所繳登記費提出任何異議，亦未對
    系爭登記費之處分表示不服，故該行政處分已告確定，上訴
    人對已確定之行政處分提起行政訴訟，顯非合法，行政法院
    46年判字第16號判例意旨可資參照。行政處分既屬確定，即
    有存續力及確定力，故上訴人以被上訴人無法律上原因受有
    利益，致他人受有損害，依公法上不當得利法律關係請求返
    還溢繳登記費之主張，即屬無理由。（二）如認上訴人之起
    訴係在行使行政程序法第128第1項之行政程序重開請求權，
    要求撤銷已確定之行政處分，然查上訴人係於92年間知悉系
    爭登記費之處分違法，卻未於行政救濟程序中有所主張，亦
    未於知悉有違法情事後3個月內向行政機關請求重開程序，
    是已逾程序重開之請求時效，尚無由准許。（三）上訴人復
    稱依91年12月11日公布施行規費法第18條規定，繳費義務人
    有溢繳情形者，得於繳費之日起5年內，提出具體證明，向
    徵收機關申請退還。惟除法有明文外，法律之適用係以法律
    不溯及既往為原則，是本案尚無前揭規費法之適用。被上訴
    人依內政部81年5月21日訂頒補充規定第3點第1款「所有權
    移轉登記，以稅捐機關核定繳（免）納土地增值稅、契稅之
    價值為準。」及同點第3款「無核定價值者，以向稅捐機關
    申報之當期公告土地現值或房屋現值為準．．．」規定，據
    以課徵系爭登記費，經上訴人完納並辦竣登記後，內政部始
    修正該條款，改以申報地價計徵並自89年6月13日施行，是
    系爭登記費之法律關係及事實已然終結，上訴人不得再行主
    張，原處分並無違誤，訴願決定予以維持，亦無不合，上訴
    人課予義務訴訟之請求亦失所附麗，因而駁回上訴人之訴。
五、本院查：按公法上不當得利，行政法規中，如行政程序法第
    127條關於授益處分之受益人返還所受領之給付，或稅捐稽
    徵法第28條關於納稅義務人申請退還溢繳稅款等規定屬之，
    無非就不同之態樣而為規定，尚無統一的不當得利法之明文
    。適用之際，除有特別規定者外，應類推適用民法關於不當
    得利之規定，須無法律上之原因而受利益，致他人受損害者
    始足當之，其受領人因而有返還不當得利之義務。本件上訴
    人在原審起訴請求返還不當得利，主張被上訴人計徵登記費
    違法，致其有溢繳部分，因而請求退還。然而被上訴人徵收
    登記規費之決定，為行政處分，縱其所依據之土地登記規費
    及其罰鍰計徵補充規定第3點第1款嗣後經本院88年判字第69
    號判例認與法律規定有牴觸之情事，惟該處分其違法尚非屬
    行政程序法第111條第1款至第6款規定之例示或第7款有重大
    而明顯瑕疵之無效情形，充其量僅能由當事人循行政救濟程
    序請求為撤銷，而並非無效。上訴人之前並未對於該行政處
    分提起行政爭訟，且依該行政處分之內容繳納登記規費，被
    上訴人受領款項，有該行政處分為據，並非無法律上之原因
    而受利益，揆諸前述說明，原審判決認該行政處分既屬確定
    ，即有存續力及確定力，故上訴人以被上訴人無法律上原因
    受有利益，致他人受有損害，依公法上不當得利法律關係請
    求返還溢繳登記費之主張，為無理由，自屬正當。次查上訴
    人主張之不當得利要件既不成立，其請求權自不存在，則本
    件與請求權時效無涉，無庸再予以審究。從而上訴人主張因
    上開行為時補充規定第3點規定為本院判例認係與法律有所
    牴觸，被上訴人據以作成之原處分即為無效，又原處分即規
    費收據載明係依土地法第76條規定計徵登記費，顯屬超徵，
    為不當得利，上訴人於15年時效期間請求返還溢徵之規費及
    罰鍰，即屬有據云云，尚無可採。至規費法係於91年12月11
    日公布，依該法第22條規定自公布日施行，並無對該法施行
    前之行為有回溯適用之規定，而本件發生誤繳行為時87年12
    月間，在規費法制定前，尚無從適用該法。原審判決對於上
    訴人主張各節何以不足採，業於理由中論斷明確，並無上訴
    人所指違背法令情形，上訴意旨，仍執前詞，求以廢棄，難
    謂有理由，應予駁回。
據上論結，本件上訴為無理由，爰依行政訴訟法第255條第1項、
第98條第3項前段，判決如主文。
中    華    民    國    95    年    7     月    20    日
                  第三庭審判長法  官  趙  永  康
                              法  官  黃  合  文
                              法  官  侯  東  昇
                              法  官  黃  淑  玲
                              法  官  林  文  舟
以  上  正  本  證  明  與  原  本  無  異
中    華    民    國    95    年    7     月    21    日
                              書記官  莊  俊  亨


司法院資訊處製作；財團法人民間司法改革基金會備份。
